【裁判字號】    92,聲,62
【裁判日期】    920409
【裁判案由】    訴訟救助
【裁判全文】
臺灣高等法院民事判決                80年上更(二)字第129號
上  訴  人    黃錦城
訴訟代理人    鄭斌濟律師
被  上訴人    太平洋建設股份有限公司
兼法定代理人  章民強
共      同
訴訟代理人    蔡毅芬
              黃經基
上列當事人間請求排除侵害事件，上訴人對於中華民國77年3月
27日臺灣臺北地方法院77年訴字第7357號第一審判決提起上訴，
經最高法院第2次發回更審，本院判決如下：
    主  文
原判決關於命上訴人將臺北市○○區○○段○○段000地號內如
附圖所示淡紅色部分土地面積零點零零零陸公頃交還被上訴人太
平洋建設股份有限公司及將同所305地號內淡紅色部分土地面積
零點零零伍公頃交還被上訴人章民強部分與各該部分假執行之
宣告，暨訴訟費用之裁判除確定部分外，均廢棄。
上廢棄部分，被上訴人在第一審之訴及其假執行之聲請均駁回。
其餘上訴駁回。
第一、二審及發回前第三審訴訟費用，除確定部分外，由被上訴
人負擔四分之一，餘由上訴人負擔。
    事  實
甲、上訴人方面：
   一聲明：
     (一)原判決不利上訴人部分廢棄。
     (二)上廢棄部分，被上訴人在第一審之訴及其假執行之聲請
       均駁回。
   二陳述：除與原判決記載相同者茲引用外，補稱：
     (一)系爭建物為被上訴人太平洋建設股份有限公司(以下簡稱
       太平洋建設公司)所蓋，並非上訴人所建，上訴人僅加以
       維修而已。
     (二)被上訴人太平洋建設公司於委建契約書第七條第一項明
       載附屬於底層空地使用權專屬底層所有人，並於該合約
       書所附平面圖上劃界說明：「本基地日後由本公司收購
       ，則該部分基地，無條件提供甲方(買方)永久使用權，
       該部分地價稅亦由甲方(買方)負擔，如本公司未能購得
       ，則此條件作廢」，上訴人對系爭土地自有永久使用權
       。
   三證據：與原判決記載相同，茲引用之。
乙、被上訴人方面：
   一聲明：
   二陳述：除與原判決記載相同者茲引用外，補稱：
     (一)系爭建物為上訴人所搭建，且為違建物。
     (二)系爭土地不在上訴人所購買之華園第七期之建築基地範
       圍內，自亦非依據建敝率應保留之法定空地。
     (三)系爭第305號土地，所有權人即被上訴人章民強並未同意
       上訴人使用，而第304號土地，雖被上訴人太平洋建設公
       司嗣後於71年4月30日取得所有權，而上訴人於65年間即
       自九龍遊覽公司(下簡稱九龍公司)受讓房屋，當時被上
       訴人太平洋建設公司與訴外人陳英幹間之土地使用借貸
       預約條件未成就，且使用借貸為對人之關係，上訴人無
       從繼受系爭土地之使用權。
   三證據：除與原判決記載相同者茲引用外，補提：存證信函
           、刑事告訴補充理由狀、建築管理處函等影本及現
           場照片四幀。
                                  九十二年度聲字第六二號
    聲  請  人  林幸蓉即林秀玉    住台北市○○路○○○巷○○○號三樓
                                  送達代收人  鄭潤祥律師
右聲請人因與相對人誠泰商業銀行股份有限公司間請求返還租金事件，聲請訴訟救助
，本院裁定如左：
    主      文
聲請駁回。
聲請訴訟費用由聲請人負擔。
    理      由
一、聲請意旨略以：聲請人自八十六年間與相對人涉訟至今，長達六年有餘，而其件
    數亦多達十餘件，纏訟至今目前已無資力，且本件所提起的本案訴求，仍可依不
    當得利之法則，另向相對人請求返還所受損害作預備聲明，故本件聲請人亦非顯
    無勝訴之望，且聲請人因欠稅未繳而遭受法務部行政執行署台北執行處執行命令
    ，扣押聲請人所有於士林中正路郵局之金融機構之帳戶，並禁止提領，尤使聲請
    人之籌措款項，欲振乏力，請求依公平原則，予以訴訟救助等語
二、按當事人無資力支出訴訟費用者，法院應依聲請，以裁定准予訴訟救助。但顯無
    勝訴之望者，不在此限。又請求救助之事由，應釋明之。民事訴訟法第一百零七
    條第一項、同法第一百零九條第二項定有明文。又所謂無資力係指窘於生活且缺
    乏經濟信用者而言（最高法院四十三年台抗字第一五二號判例意旨參照）。所謂
    釋明，即提出能即時調查之證據，使法院信其聲請之事由為真實之謂（同法第二
    百八十四條規定參照）。是法院調查聲請人是否無資力支出訴訟費用，專就聲請
    人所提出之證據為之，如聲請人並未提出證據，或依其提出之證據，未能信其無
    資力支出訴訟費用之主張為真實，即應將其聲請駁回（最高法院二十六年滬抗字
    第三四號判例意旨參照）。又所謂訴訟顯無勝訴之望，係指聲請訴訟救助之當事
    人所提起之訴或上訴依其主張之事實於法律上本無獲得勝訴之望，或其起訴或上
    訴為不合法之情形而言，若尚須經法院調查辯論後，始能知悉其勝，負之結果者
    ，不得謂為顯無勝訴之望（最高法院四十三年台抗字第一五二號判例、七十五年
    台抗字第二二七號裁定參照）。至其訴訟是否非顯無勝訴之望，應由法院依其自
    由意見定之（最高法院六十二年台抗字第五○○號判例參照）。
三、查抗告人聲請訴訟救助，固提出法務部行政執行署台北行政執行處執行命令、聲
    請人興訟一覽表為釋明，惟上開文件僅能釋明抗告人之財產被強制執行，未能釋
    明抗告人有窘於生活，且缺乏經濟信用而無資力支出訴訟費之情事。抗告人既未
    能提出能即時調查之證據，以釋明其無資力支出訴訟費用之主張為真實，依前揭
    判例意旨，應駁回其聲請，另聲請人主張仍可依不當得利另向相對人請求返還所
    受損害作預備聲明亦非顯無勝訴之望等語，惟查本件聲請案之本訴請求，係向相
    對人請求返還租金，經查聲請人主張與訴外人林建興於八十三年八月一日就系爭
    座落台北縣三重市○○路○○○號房屋簽訂租賃契約，並以聲請人借貸之新臺幣
    四百萬元抵充租金，租期自同年十月四日起至九十一年十月三日止計八年，因前
    開房地之租賃關係，係在相對人（與訴外人林建興間）抵押權設定後始發生，並
    影響相對人之抵押權及其他債權人之債權，難有人應買，該租賃關係係經台灣板
    橋地方法院於八十五年十一月十一日予以除去，並已確定，故前開租賃權業已不
    存在，至為明確，故聲請人主張依民法第四百二十五條之規定，租賃關係對拍定
    人存在云云，顯非可採，且由前開事實可知，相對人為系爭房屋之拍定人，已繳
    清價金由法院核發權利移轉證書，使用系爭房屋為正當權利之行使，自無所謂不
    當得利可言，故依聲請人所主張之事實，聲請人本案訴訟顯無勝訴之望，核與前
    述訴訟救助之要件尚有未合，從而其聲請訴訟救助，為無理由，應予駁回。
四、據上論結，本件聲請為無理由，爰裁定如主文。
中      華      民      國    九十二    年      四      月      九      日
                              民事第三庭
                                  審判長法  官  張 宗 權
                                        法  官  吳 秀 美
                                        法  官  蕭 艿 菁
右正本係照原本作成。
如不服本裁定，應於收受送達後五日內向本院提出抗告狀，並應繳納抗告費新台幣四
十五元正。
中      華      民      國    九十二    年      四      月      九      日
                                        書記官  尤 峰 惠

司法院資訊處製作；財團法人民間司法改革基金會備份。
